【裁判字號】    95,台上,6930
【裁判日期】    951214
【裁判案由】    違反公職人員選舉罷免法
【裁判全文】
最高法院刑事判決            九十五年度台上字第六九三０號
上  訴  人  台灣高等法院台中分院檢察署檢察官
被      告  甲○○
上列上訴人因被告違反公職人員選舉罷免法案件，不服台灣高等
法院台中分院中華民國九十五年九月二十一日第二審判決（九十
五年度選上訴字第一四八五號，起訴案號：台灣南投地方法院檢
察署九十四年度選偵字第一二○、一二二號），提起上訴，本院
判決如下：
    主  文
上訴駁回。
    理  由
按刑事訴訟法第三百七十七條規定，上訴於第三審法院，非以判
決違背法令為理由，不得為之。是提起第三審上訴，應以原判決
違背法令為理由，係屬法定要件。如果上訴理由書狀並未依據卷
內訴訟資料，具體指摘原判決不適用何種法則或如何適用不當，
或所指摘原判決違法情事，顯與法律規定得為第三審上訴理由之
違法情形，不相適合時，均應認其上訴為違背法律上之程式，予
以駁回。本件檢察官上訴意旨略稱：（一）原判決未就證人林吉
星前後陳述時之各種外部情況進行比較，以資決定何者外部情況
具有可信性，僅以在調查站之陳述並未經查有較可信之特別情況
一語，即認證人之該項證言並無證據能力，顯有違背證據法則之
違法。（二）林吉星於原偵查中證述被告甲○○交其粉餅即是要
其致贈友人以支持王彩雲，原判決未審酌該證人與被告之關係、
被告交付粉餅之目的及數量、證人於偵查及調查中前後之證言，
即認證人於偵查中所為不利於被告之證言為不可採，顯屬採證違
法。（三）被告於調查站訊問時供稱有交給林吉星粉餅箱共一、
二百盒，該粉餅成本單價約新台幣（下同）二十元，市價約一、
二百元。該粉餅之市價既有一、二百元之價值，自足以左右選舉
人之投票結果。（四）證人白若芬於調查站中證稱有收到林吉星
致贈之粉餅可能是要伊投票支持某人等語，以通常人之認識，均
能瞭解致贈物品之目的，原判決未審酌該證人之證言，亦於法有
違云云。
惟查，原判決以公訴意旨略以：被告甲○○係設在南投縣埔里鎮
○○路十三號金鷹山實業有限公司（下稱金鷹山公司）之負責人
，該公司為化妝品製造工廠，被告則與案外人南投縣第十六屆第
五選區縣議員候選人王彩雲交往密切；林吉星平日替金鷹山公司
裝設、維修電話，為有投票權之人。於民國九十四年八月間，在
金鷹山公司工廠內，被告基於行求賄賂之犯意，交付其向他工廠
訂購之四十小盒Victoria粉餅予林吉星，同時表示該粉餅為其所
贊助，請求林吉星分送他人以支持縣議員候選人王彩雲。旋林吉
星將其中二十至三十小盒粉餅轉送合作金庫埔里分行櫃檯行員，
惟未表示與選舉有關，因認被告涉犯修正前公職人員選舉罷免法
第九十條之一第一項之行求賄賂罪嫌云云。但經原審綜合調查證
據之結果，以(一)林吉星於調查站所為之陳述，係被告以外之人於
審判外之陳述，且經被告之辯護人於第一審及原審審理中表明不
同意作為證據，而林吉星於調查站所為之陳述與審判中不符之部
分，因其於調查站所為之陳述並未經查有較可信之特別情況，依
刑事訴訟法第一百五十九條第一項及第一百五十九條之二第二項
之規定，應無證據能力。至於林吉星於檢察官訊問時所為之陳述
，因有經具結，且並未查有顯有不可信之情況，依同法第一百五
十九條之一第二項之規定，自具有證據能力。(二)被告確有於九十
四年六至八月間，在金鷹山公司工廠內，交付四十小盒之Victor
ia粉餅予林吉星之事實，業據林吉星於第一審審理中證述明確，
被告亦未予爭執，並經調查人員在被告住處起出上開Victoria粉
餅多盒，有法務部調查局搜索、扣押物品清單暨扣押物品目錄表
一份附卷可稽，此部分事實堪予認定。(三)依林吉星於九十四年十
一月三日接受檢察官訊問之筆錄記載，林吉星於該次檢察官訊問
時證稱：「我於九十四年五、六月間，去向被告收款時，被告有
拿Victoria粉餅四十幾盒給我，並說要我支持縣議員候選人王彩
雲，我就拿二、三十盒去送合作金庫埔里分行的櫃員，但我並沒
有告訴合作金庫的人員要支持王彩雲，我只想做我的面子而已」
等語。然林吉星於第一審審理時否認在檢察官訊問時有說過被告
要其支持王彩雲的話，並表示其不知道偵查筆錄為何會那樣記載
等語。而經原審勘驗該次檢察官訊問之錄音光碟，林吉星於該次
偵訊時係陳稱：「（檢察官問：你在什麼時間收到金鷹山負責人
甲○○所交付的粉餅？幾年？）林吉星答：應該……就是今年。
六月到八月份」、「（檢察官問：是五月還是幾月？）林吉星答
：是五月到八月，這幾個月，因為那很久了」、「（檢察官問：
五、六月間，詳細時間不記得了，是不是？）林吉星答：嗯」、
「（檢察官問：甲○○交給你多少盒粉餅？）林吉星答：四十幾
盒」、「（檢察官問：在什麼地方交給你的？）林吉星答：我去
跟他們公司收錢的時候，他送我的」、「（檢察官問：金鷹山公
司，是不是？）林吉星答：對」、「（檢察官問：那時只有你在
是不是？）林吉星答：只有我一個人」、「（檢察官問：他拿那
個粉餅給你的時候有沒有告訴你什麼事情？叫你發給誰？然後叫
你支持誰？）林吉星答：他沒有說叫我發給誰，他說拿去分給你
的朋友就好了」、「（檢察官問：有叫你支持特定候選人，縣議
員候選人王彩雲，是不是？）林吉星答：對啊」、「（檢察官問
：有叫你支持縣議員候選人王彩雲，是不是？）林吉星答：他有
說王議員而已，沒有說那（王彩雲）……」、「（檢察官問：那
王議員有幾個，也不只有一個？難道不是這個？）林吉星答：王
議員……（沈默）」、「（檢察官問：也是在金鷹山公司的時候
跟你講的，是不是？）林吉星答：對」、「（檢察官問：那你後
來粉餅發給誰？）證人林吉星答：合庫的，我丟兩盒給他們啊」
、「（檢察官問：給誰？合庫的？給合庫埔里分行的？）林吉星
答：給他們，都給小姐們用啊」、「（檢察官問：埔里分行的櫃
員，是不是？）林吉星答：對」、「（檢察官問：兩個，是不是
，四十盒丟給兩個人？）林吉星答：丟兩盒，那一盒裡面有十個
」、「（檢察官問：你說二十到三十盒裡面啊？）林吉星答：對
，裡面有二十盒，對啊」、「（檢察官問：什麼時候拿過去的？
）林吉星答：就是不記得了，好像……差不多……」、「（檢察
官問：拿過去的時間不記得？）林吉星答：對，因為那時我在工
作啊，我沒有……」、「（檢察官問：那你拿過去的時候有沒有
叫他們要支持特定候選人？）林吉星答：沒有，我沒有照他的意
思講」、「（檢察官問：合作金庫的埔里分行櫃員，你拿過去的
時候有沒有告訴他們說？）林吉星答：對，我只說送他們用而已
，作我的面子而已」、「（檢察官問：沒有跟他們講說……？）
林吉星答：要支持那些人，沒有」、「（檢察官問：為什麼不講
？）林吉星答：因為，因為我跟他也不熟，啊我……」、「（檢
察官問：你跟王彩雲不熟？）林吉星答：不熟啊」、「（檢察官
問：所以你也不想幫他？）林吉星答：對啊，也不想幫他，我只
是作我的的面子而已」、「（檢察官問：所以你也沒有叫他們支
持誰？）林吉星答：對啊，就沒有……」、「（問：還有沒有其
他意見補充？）林吉星答：沒有」、「（問：講的都是實在的嗎
？）林吉星答：對」等語，有原審勘驗筆錄在卷足憑，可見林吉
星於檢察官訊問時係陳稱：被告拿粉餅給其時，有說要其支持王
議員等語，但並未陳述是何位「王議員」，是該次偵訊筆錄所載
：「他（指被告）在金鷹山公司拿（粉餅）給我時，有告訴我說
，要我支持縣議員候選人王彩雲」等語，顯與訊問錄音內容不完
全符合，是尚難認林吉星於該次偵訊時有證稱：被告拿粉餅給其
時，有說要其支持縣議員候選人王彩雲等語。又林吉星於第一審
審理時具結證稱：我與被告有生意來往，被告公司的電話與監視
系統是我施工的，因為風災時被告公司的電話及監視系統毀損，
我維修後去向被告收款，被告竟跟我說，那是雷公弄壞的，不付
錢，叫我去向雷公收錢，並說要送我化粧品、粉餅，叫我拿去送
我太太或其他朋友，被告並沒有提到有關於選舉的事情，也沒有
說要支持那個候選人的話，我在檢察官訊問時，並沒有說被告給
我粉餅時有說要我支持王彩雲等語。是林吉星於偵訊及原審審理
時，就被告於交付粉餅時有無提到有關於選舉的事情，或表示要
支持那個候選人一節，其陳述前後紛歧迥異；況林吉星於偵訊及
原審審理時亦均未證稱：被告給我粉餅時有說要我支持王彩雲等
語，然衡諸情理，倘若被告贈送粉餅予林吉星是要作為幫忙王彩
雲賄選之用，何以於交付粉餅時未明確提及所欲助選之對象，故
尚難僅憑林吉星前後不一之證述，即遽認被告有何行求賄賂之犯
行。(四)林吉星於原審審理中並證稱：被告拿粉餅給我時，並沒有
夾帶任何選舉之文宣等語明確，且調查人員在被告處搜索結果，
亦無發現有何競選之文宣，此亦有上開搜索、扣押物品清單暨扣
押物品目錄表一份在卷可憑，另扣案之粉餅，其包裝及內容，僅
有標示Victoria COLOURS之字樣，並無任何關於選舉事項之記載
，亦無標註任何候選人之姓名等情，此經第一審當庭勘驗上開扣
案之粉餅，製有勘驗筆錄在卷可憑。衡情倘若被告贈送粉餅予林
吉星確與選舉有關，豈有不夾帶競選文宣之理，此實不符常情。
(五)又被告贈送上開粉餅予林吉星之時間，與競選期間尚有幾月之
遙，而上開粉餅之價值非高，是否足以左右選舉人之投票結果，
亦非無疑，尚難僅據被告與林吉星間人際的往來，遽認被告有何
違反公職人員選舉罷免法之犯行等情甚詳，因認第一審法院諭知
被告無罪之判決，為無不合，予以維持，駁回檢察官在第二審之
上訴，已敘明其論斷所憑之依據與理由，而其所為論述，核與卷
證資料相符，從形式上觀察，並無違背法令之情形存在。查證據
之取捨，為事實審法院之職權，倘其採證認事並不違背證據法則
，即不得任意指為違法。而所謂經驗法則，係指吾人基於日常生
活經驗所得之定則，並非個人主觀之推測。原判決已就相關事證
詳加調查論列，復綜合林吉星之證言及卷附法務部調查局搜索、
扣押物品清單暨扣押物品目錄表、勘驗筆錄，參互斟酌判斷，資
為有利於被告之認定，併已說明其取捨判斷而得心證之理由，尚
非原審主觀之推測，難謂原判決之認定有違經驗法則及論理法則
。再者，林吉星於調查站、偵查中及第一審審理中之證述先後不
一，原審斟酌前情，認其於調查站所為之陳述並未有較可信之特
別情況，而敘明依刑事訴訟法第一百五十九條第一項及第一百五
十九條之二第二項之規定，應無證據能力，亦無不合。而白若芬
於調查站中固證稱：「有收到林吉星致贈之粉餅，但已經丟棄，
林吉星迄今均未告知選舉之事，現在我想可能是為了要伊投票支
持某人」云云，但僅屬其個人臆測之詞，自難執為被告不利之認
定。又本件既無證據證明被告有對於有投票權之人行求賄賂之犯
意，則該粉餅之市價若何，亦顯於判決本旨不生影響。查認定被
告有罪之事實，應憑證據，如未能發現相當之證據，或證據不足
以證明，自不能以推測或擬制之方法，以為裁判之基礎，且認定
犯罪事實所憑之證據，雖不以直接證據為限，間接證據亦包括在
內，然無論直接或間接證據，其為訴訟上之證明，須於通常一般
之人均不致於有所懷疑，而得確信其為真實之程度者，始得據為
有罪之認定，是檢察官既無從提出其他可資佐證之證據，以證明
公訴意旨所指之事實為真實，原審因而為被告有利之認定，其所
為論斷自無違背客觀存在之經驗法則可言。檢察官其餘上訴意旨
，則置原判決之明白論斷於不顧，或為單純事實之爭執，或仍持
原判決已說明理由而捨棄不採之陳詞辯解，再為事實上之爭執，
或就屬於事實審法院採證認事職權之行使，全憑己見，任意指摘
，難謂已符合首揭法定上訴第三審之要件。應認其上訴違背法律
上之程式，予以駁回。
據上論結，應依刑事訴訟法第三百九十五條前段，判決如主文。
中    華    民    國  九十五  年   十二   月   十四   日
                      最高法院刑事第五庭
                          審判長法官  莊  登  照
                                法官  洪  明  輝
                                法官  黃  一  鑫
                                法官  林  秀  夫
                                法官  徐  昌  錦
      本件正本證明與原本無異
                                      書  記  官
中    華    民    國  九十五  年   十二   月  二十二  日
                                                      Ｅ


司法院資訊處製作；財團法人民間司法改革基金會備份。
